【裁判字號】    97,保險,1
【裁判日期】    971230
【裁判案由】    給付保險金
【裁判全文】
臺灣苗栗地方法院民事判決               97年度保險字第1號
原      告  丙○○
                      號
            庚○○
            戊○○
            丁○○
兼共同訴訟
代  理  人  己○○
被      告  新光人壽保險股份有限公司
法定代理人  甲○○
訴訟代理人  乙○○
上列當事人間請求給付保險金事件，本院於民國97年12月18日言
詞辯論終結，判決如下：
    主  文
原告之訴駁回。
訴訟費用由原告負擔。
   事實及理由
壹、程序方面
    按訴狀送達後，原告不得將原訴變更或追加他訴，但擴張或
    減縮應受判決事項之聲明者，不在此限；民事訴訟法第255
    條第1 項第3 款定有明文。本件原告原起訴請求被告應給付
    原告新台幣（下同）1,192,000 元，及自民國96 年1月22日
    起至清償日止，按年息10％計算之利息；嗣於97年11月24日
    具狀變更聲明為被告應給付原告1,156,813 元，及自96年1
    月22日起至清償日止，按年息10％計算之利息（本院卷三第
    119 至121 頁）。核其變更，係屬擴張應受判決事項之聲明
    ，與上開規定相符，應予准許。
貳、實體方面
一、原告起訴主張：
（一）訴外人即被保險人陳中義生前於94年4 月30日參加由苗栗
      縣政府為要保人、向被告投保之企業團體意外險，保單號
      碼為E024388 號（下稱系爭保險契約），保險內容為被保
      險人如於保險期間內因意外傷害事故致成殘廢或死亡，得
      向被告請求保險金100 萬元、意外傷害住院保險金日額2,
      000 元及意外傷害實支實付限額5 萬元。被保險人陳中義
      於94年11月25日中午於家中2 樓走樓梯下樓時，因抓貓不
      慎在自家樓梯間意外跌落，胸腰椎因撞擊樓梯台階而骨折
      ，致壓迫脊髓神經，於同日送至行政院台中榮民總醫院（
      下稱台中榮總）急診後，經診斷為腰部挫傷，且陸續出現
      下肢癱瘓無力、麻木等病症。被保險人陳中義嗣於94年12
      月25日接受台中榮總施行脊椎腫瘤切除術及後位脊椎固定
      及融合術，因手術意外造成第一級中樞神經殘廢，經判定
      為重度肢體殘障。然被保險人陳中義於95年8 月26日死亡
      後，原告等人以被保險人陳中義之法定繼承人身分，依系
      爭保險契約約定向被告申請理賠時，竟遭被告惡意拒賠。
      爰依系爭保險契約之約定，起訴請求被告給付意外殘廢理
      賠金（第一級殘廢）100 萬元、意外住院日額理賠金132,
      000 元及意外實支實付24,813元，共1,156,813 元之保險
      金。並聲明：被告應給付原告1,156,813 元，及自96年1
      月22日起至清償日止，按年息10％計算之利息。
（二）對被告抗辯之陳述：
      被保險人陳中義雖於94年2 月間已遭診斷罹患前列腺腫瘤
      合併脊椎多處轉移，惟其於94年11月3 日前所作之X 光檢
      測皆未有胸腰椎骨折之病症，是其殘廢應係94年11月25日
      意外跌倒及94年12月25日手術意外傷害所致。而被保險人
      陳中義於94年11月25日起至94年12月18日期間僅接受台中
      榮總急診科及泌尿外科醫師診斷，而無知會骨科醫師會診
      ，判斷應是當時醫生疏忽並不知道被保險人陳中義已有胸
      腰椎骨折，而僅作前列腺腫瘤之醫治。再依台中榮總96年
      12月14日中榮醫企字第0960018531號函文（本院卷一第19
      2 至193 頁）所示，被保險人陳中義之胸腰椎骨折雖判定
      為病理性骨折，但非完全是由腫瘤所造成，醫院並無排除
      意外所致之因素，亦即證明被保險人陳中義之胸腰椎骨折
      與94年11月25日發生意外跌倒有著相當大的因果關係及貢
      獻因素。又依保險法第54條之規定，如有疑義時，以作有
      利於被保險人之解釋為原則，故被保險人陳中義之胸腰椎
      骨折應解釋為因意外跌倒造成。原告請求被告給付保險金
      自依法有據。
二、被告則以：依兩造簽訂之新光企業團體意外保險保險單條款
    第2 條（台灣台北地方法院96年度保險字第166 號卷第32頁
    ，下簡稱北院卷）及保險法第131 條規定，系爭保單所稱之
    意外事故必須包含三要素：「外來」、「突發」及「發生原
    因必須非為疾病因素」，始符合理賠標準。而原告並未舉證
    被保險人陳中義確曾於94年11月25日意外跌倒。且縱使被保
    險人陳中義確曾自樓梯間摔落，惟其於93年11月即遭診斷患
    有前列腺腫瘤，並於94年9 月開始因骨骼遭腫瘤細胞移轉而
    產生下背痛、雙腿神經性疼痛、下肢麻木、雙腿難以彎曲及
    相關關節病痛等神經病變，更於94年11月間診斷發現有前列
    腺腫瘤合併脊椎多處轉移，是其神經受壓迫之情形應係脊椎
    遭受腫瘤細胞移轉侵蝕，而非跌倒受傷所致。況台中榮總96
    年12月14日中榮醫企字第0960018531號函文已載明被保險人
    陳中義之胸腰椎骨折係屬「病理性」，即其脊椎神經性壓迫
    症狀，實為前列腺腫瘤移轉所致。且被保險人陳中義於94年
    11月25日之X 光攝影，並無胸腰椎骨折之病灶，是其雖受有
    臀部挫傷，但顯未造成脊椎骨折。再者，被保險人陳中義施
    行之脊椎腫瘤切除脊椎融合固定手術，目的乃在切除脊椎之
    腫瘤，並將切除之脊椎部分予以固定及融合，以使脊椎穩定
    ，非為治療胸腰椎骨折，是不得以該手術結果即謂被保險人
    陳中義為非因疾病引起之外來突發事故，導致下肢癱瘓。再
    原告庚○○於被保險人陳中義施行該手術前，已簽立手術同
    意書及高風險麻醉同意書（本院卷二第168 至169 頁），是
    原告等人對被保險人陳中義術後可能產生兩側下肢癱瘓之情
    形已可預見，縱陳中義之殘廢確因該手術所致，亦非為原告
    等人所不可預知，自不符系爭保險契約所稱「意外傷害」之
    要件。另本件申請保險金之理賠，僅由原告丙○○一人為之
    ，不符合系爭保險契約第3 條之規定。綜上，原告之請求顯
    無理由。並聲明：原告之訴駁回。
參、法院之判斷
一、本院為行集中審理簡化爭點整理如下：
（一）不爭執事項：
    (1)被保險人陳中義生前於94年4 月30日參加以苗栗縣政府為
      要保人，向被告投保之「企業團體意外險」（保單號碼E0
      24388 號），並附加如原告96年12月27日書狀附件之各保
      險附約。原告等人為陳中義之法定繼承人。
    (2)被保險人陳中義於94年4 月21日經台北榮總診斷罹患前列
      腺腫瘤。94年11月25日主訴跌倒至台中榮總急診。
（二）爭執事項：
    (1)被保險人陳中義有無於94年11月25日發生意外事故？
    (2)被保險人陳中義於94年12月24日之胸腰椎骨折是否為94年
      11月25日意外事故所致，即二者間有無因果關係？
二、爭點(1)被保險人陳中義有無於94年11月25日發生意外事故？
    經查，原告主張被保險人陳中義於94年11月25日中午，因抓
    貓不慎在自家樓梯間跌倒，經台中榮總急診醫師診斷後，發
    現有腰部挫傷、下背痛之病症，且於94年11月26日至同年12
    月18日住院期間，診斷出現挫傷、步態不良，腰部挫傷等情
    ，業據其提出台中榮民總醫院急診室出院病歷摘要、台中榮
    總門字第23294864-01 號、00000000-0 0號診斷證明書等件
    （本院卷一第39至41頁）為證，並有台中榮總函覆本院陳中
    義之病歷資料附卷（證物袋）可稽。且依上開急診室出院病
    歷摘要記載（本院卷一第39頁），主訴為「FALLING DOWNIN
    JURY WITH BUTTOCK CONTUSION THIS AFTERNOON」等語，是
    原告主張陳中義於前揭時地曾因意外跌倒而送至台中榮總急
    診等情，尚非無據，應屬可採。
三、爭點(2)被保險人陳中義於94年12月24日之胸腰椎骨折是否為
    94年11月25日意外事故所致，即二者間有無因果關係？
（一）按傷害保險人於被保險人遭受意外傷害及其所致殘廢或死
      亡時，負給付保險金額之責。前項意外傷害，指非由疾病
      引起之外來突發事故所致者；保險法第131 條定有明文。
      而所謂外來突發事故，應係指來自自身以外之事故，且事
      發突然無法防範，而不可預見者而言（最高法院86年台上
      字第1043號、91年台上字第2228號、92台上第2710號裁判
      意旨可參）。另依兩造簽訂之系爭保險單條款第2 條約定
      ：被保險人於本契約有效期間內，因遭受意外傷害事故，
      致其身體蒙受傷害而致殘廢或死亡時，依照本契約的約定
      ，給付保險金。前項所稱意外傷害事故，指非由疾病引起
      之外來突發事故（北院卷第32頁）。可知系爭保險附約，
      係屬就被保險人因外來突發的意外事故，致身體受傷、殘
      廢或死亡，保險人方給付保險金之保險類型；倘被保險人
      之傷害或死亡原因，係來自被保險人內在原因、可預期或
      本身疾病所導致者，則保險人不負給付保險金之責任。
（二）次按當事人主張有利於己之事實者，就其事實有舉證之責
      任；民事訴訟法第277 條規定甚明。民事訴訟如係由原告
      主張權利者，應先由原告負舉證之責，若原告先不能舉證
      ，以證實自己主張之事實為真實，則被告就其抗辯事實即
      令不能舉證，或其所舉證據尚有疵累，亦應駁回原告之請
      求。若原告於其所主張之起訴原因，不能為相當之證明，
      而被告就其抗辯事實，已有相當之反證者，則當然駁回原
      告之請求（最高法院著有17年上字第917 號、20年上字第
      2466號判例可資參照）。原告主張被保險人陳中義於94年
      12月24日後診斷出之胸腰椎骨折，係因陳中義於94年11月
      25日跌倒事故所致乙節，既為被告所否認，則依上開說明
      ，原告自應就此負舉證證明之責任。
（三）原告主張被保險人陳中義係因94年11月25日意外事故致其
      胸腰椎骨折，兩者間存有因果關係等語，固據其提出台中
      榮總診斷證明書、台中榮總96年12月14日中榮醫企字第09
      60018531號函（本院卷一第39至41頁、45至54頁、192 至
      193 頁）。惟就被保險人陳中義於94年11月25日急診及94
      年11月26日至同年11月18日住院期間之診斷證明書（本院
      卷一第39至41頁、43頁）以觀，僅載明被保險人陳中義有
      跌倒致背痛、腰部挫傷、惡性前列腺腫瘤、下背痛、步態
      不良、挫傷等病症，並未有任何胸腰椎骨折之紀錄，已難
      證明被保險人陳中義於斯時已有脊椎骨折之情狀。迄於94
      年12月24日再次赴台中榮總急診時，始經診斷出胸腰椎骨
      折，亦有台中榮總診斷證明書（本院卷一第50、54頁）在
      卷可稽，且為兩造所不爭執。惟94年12月24日距跌倒發生
      之94年11月25日已相隔一個月，於上述期間內，亦有可能
      係其他因素介入致陳中義胸腰椎骨折，難謂係因94年11月
      25日之跌倒所致。復依台中榮總96年12月14日中榮醫企字
      第0960018531號函（本院卷一第192 至193 頁）所示，泌
      尿外科之說明略以：陳中義於93年11月後在台北榮總診斷
      出為前列腺腫瘤併淋巴轉移，……，94年9 月開始下背痛
      ，於94年11月起至台中榮總泌尿外科門診治療，第1 次住
      院為94年11月26日，經檢查發現為脊椎之胸、腰椎有前列
      腺癌轉移，曾會診骨科。之後出現神經之壓迫症狀，導致
      雙下肢無力。……。病患曾發生脊椎神經壓迫，可能因由
      癌轉移脊椎突出壓迫造成等語。足證台中榮總於陳中義跌
      倒後之隔日即94年11月26日為其作檢查時，僅發現其脊椎
      已遭前列腺腫瘤移轉，並未檢查出有胸腰椎骨折之情形。
      另上述同函骨科部之說明略以：陳中義於94年12月25日於
      該院住院接受胸腰椎骨折合併神經壓迫手術，病理診斷確
      認有前列腺惡性腫瘤併脊椎轉移及壞死性變化，其胸腰椎
      骨折，為「病理性」骨折等語。已足資認定陳中義之胸腰
      椎骨折係屬病理性骨折無疑；雖其亦覆以「無法完全排除
      94年11月25日意外跌倒之貢獻因素」等語，然此益加證明
      骨科部並無法判定陳中義之胸腰椎骨折確係該日跌倒所致
      ，故本院自不得僅憑該模糊不確定之推測之詞即據以認定
      陳中義之胸腰椎骨折係因94年11月25日跌倒所致甚明。
（三）再查，原告等人以本件相同事實即陳中義於94年11月25日
      自樓梯跌落之事故，向他家保險公司（國泰、南山人壽保
      險負有限公司）請求意外保險之保險金，經本院分別另以
      97年度保險字第4、5號給付保險金事件受理在案。於另案
      97年度保險字第4 號事件中，經承審法官將陳中義之台北
      榮總及台中榮總之病歷資料送請國立台灣大學醫學院附設
      醫院鑑定，鑑定意見為：(1)94年11月21日之病歷已紀錄被
      保險人陳中義有下背痛延伸至兩下肢，兩下肢亦有麻木感
      （右側較左側嚴重），而且背痛的情形較下支之牽引痛嚴
      重之情形；(2)94年11月25日急診之病歷只記載被保險人陳
      中義因跌倒而致臀部挫傷，未載明發生跌倒之原因及過程
      ；且X 光檢查並無發生骨折及神經壓迫之症狀；(3)依96年
      11月25日至94年12月23日住院期間病歷記載，並無有關跌
      倒致發生胸腰椎壓迫性骨折之紀錄；(4)94年12月24日急診
      病歷記載，當時之主要診斷為攝護腺癌合併胸椎轉移及腫
      瘤壓迫脊髓，造成兩下肢無力。病歷或影像學報告中並未
      見胸腰椎壓迫性骨折之診斷，而其壓迫神經症狀之來源為
      腫瘤侵蝕所致；(5)94年12月24日急診及94年12月25日住院
      之主診斷為攝護腺癌合併胸椎轉移及腫瘤壓迫脊髓，與跌
      倒之發生無因果關係；(6)依病歷記載被保險人陳中義跌倒
      致臀部挫傷係意外，非住院主因；住院原因為攝護腺癌合
      併胸椎轉移及腫瘤壓迫脊髓；有該院辦理司法機關委託鑑
      定案件意見表1 份附卷足憑（本院卷二第329 、330 頁）
      ，業經本院依職權調取上開卷宗核閱明確。顯見被保險人
      陳中義於94年11月25日跌倒事故並未造成胸腰椎骨折（僅
      為臀部挫傷），且94年12月24日急診之病歷及影像學報告
      所示，亦無胸腰椎壓迫性骨折之診斷，與12月25日住院之
      主診斷均認其兩下肢癱瘓無力係因攝護腺癌合併胸椎轉移
      及腫瘤壓迫脊髓，而壓迫神經症狀之來源則為腫瘤侵蝕。
      故被保險人陳中義94年11月25日之意外事故與94年12月24
      日之胸腰椎骨折，兩者間毫無因果關係，至為灼然。
（四）此外，原告又未能舉證證明陳中義94年11月25日之跌倒致
      其胸腰椎骨折，並確實導致其下肢癱瘓殘廢之事實，是其
      上開主張，顯屬無據。至原告主張就保險事故「事實」認
      定發生疑義時，應依保險法第54條第2 項之規定作有利於
      被保險人之解釋云云；惟保險法第54條第2 項係指保險契
      約「條款」本身有疑義時，以作為有利於被保險人之解釋
      為原則，而保險事故發生之原因為何，屬事實認定，自無
      保險法第54條第2 項之適用，其上開法律見解，顯有未洽
      。
四、另原告雖主張被保險人於94年12月25日所施行之脊椎腫瘤切
    除術及後位脊椎固定及融合手術，非但未改善其下肢癱瘓無
    力現象，反而造成術後全殘，是其下肢肢體殘障亦應認為係
    手術意外所致云云，並主張將該項列為爭點。惟依台中榮總
    之手術及高風險麻醉同意書所示（本院卷二第168 、169 頁
    ），其上有原告庚○○之簽名，足見原告等人已明知實施該
    手術存在遺留神經或其他重大器官缺陷之風險，對陳中義術
    後可能發生脊椎神經壓迫致下肢殘障等後遺症之情並非無可
    預見性。且依爭保險單條款第2 條約定，意外傷害事故係指
    「非由疾病」引起之「外來」突發事故，而陳中義係因疾病
    之身體內在原因而需接受上項手術，非因外來事故，縱認係
    上開手術造成全殘，亦非屬上開約定之意外傷害事故。況且
    ，原告就上開手術有何突發無法防範、不可預見之意外事故
    發生，迄未能提出相當程度之釋明或舉證，徒空言指摘手術
    失敗致陳中義全殘，係屬意外傷害事故云云，已不足採。是
    本院自得依職權認定其上開主張非屬爭點，而無調查審酌之
    必要。
五、綜上所述，原告既未能證明被保險人陳中義之身體殘廢係因
    外來突發的意外事故所致，已詳如前述。從而，原告本於系
    爭保險契約之法律關係請求被告應給付原告1,156,813 元，
    及自96年1 月22日起至清償日止，按年息10％計算之利息，
    即無理由，應予駁回。
六、本件事證已臻明確，兩造其餘攻擊防禦方法及舉證，經核均
    與判決結果無影響，爰無庸逐一論述，附此敘明。
七、據上論結，本件原告之訴為無理由，依民事訴訟法第78條，
    判決如主文。
中    華    民    國    97    年    12    月    30    日
                  民事庭法  官  黃怡玲
以上正本係照原本作成。
如對本判決上訴，須於判決送達後20日內向本院提出上訴狀。
                        書記官  葉  政
中    華    民    國    97    年    12    月    30    日


司法院資訊處製作；財團法人民間司法改革基金會備份。
